【裁判字號】    97,訴,1667
【裁判日期】    971112
【裁判案由】    新型專利舉發
【裁判全文】
臺北高等行政法院判決
                                      97年度訴字第1667號
                              .
原      告  協禧電機股份有限公司
代  表  人  甲○○
訴訟代理人  桂齊恆 律師
複代 理 人  廖正多 律師
被      告  經濟部智慧財產局
代  表  人  王美花（局長）
訴訟代理人  丙○○
參  加  人  乙○○
訴訟代理人  陳啟舜 律師
複代 理 人  錢師風 律師
上列當事人間因新型專利舉發事件，原告不服經濟部中華民國97
年4 月30日經訴字第09706106190 號訴願決定，提起行政訴訟，
並經本院依職權命第三人乙○○參加訴訟，本院判決如下：
    主  文
原告之訴駁回。
訴訟費用由原告負擔。
    事  實
一、事實概要：
    原告前於民國（下同）89年8 月11日以「散熱器結構改良」
    向被告智慧財產局申請新型專利，經被告編為第00000000號
    審查及再審查，准予專利，並於公告期滿後，發給新型第22
    6896號專利證書（下稱系爭專利）。嗣參加人乙○○以系爭
    專利違反核准時專利法第98條第2 項之規定，對之提起舉發
    ，案經被告審查，於96年11月22日以（96）智專三（二）04
    099 字第09620652160 號專利舉發審定書為「舉發成立，應
    撤銷專利權」之處分（下稱原處分）。原告不服，提起訴願
    ，經經濟部97年4 月30日經訴字第09706106190 號訴願決定
    駁回，原告仍不服，遂向本院提起行政訴訟。本院依職權命
    參加人參加訴訟。
二、兩造聲明：
  (一)原告聲明：訴願決定及原處分均撤銷。
  (二)被告聲明：原告之訴駁回。
三、兩造之爭點：
  (1)引證1 至3 之組合能否證明系爭專利申請專利範圍第1 項不
    具進步性？
  (2)引證1 能否證明系爭專利申請專利範圍第2 項不具進步性？
  (3)引證2 能否證明系爭專利申請專利範圍第3 、4 項不具進步
    性？
  (一)原告主張：
    1.按90年10月24日修正公布之專利法第97條規定：「稱新型
      者，謂對物品之形狀、構造或裝置之創作或改良」，以及
      同法第98條第2 項規定：「新型係運用申請前既有之技術
      或知識，而為熟習該項技術者所能輕易完成且未能增進功
      效時，雖無前項所列情事，仍不得依本法申請取得新型專
      利。」惟系爭案是否違反前揭法條規定，應就關係人所提
      證據是否已揭露系爭案各請求項內容論斷之。
    2.系爭專利係提供一種可配合其裝設位置之周邊環境而設定
      出風方向，以提供最佳散熱效率之散熱器結構，其底板10
      中央為凹陷部12，凹陷部12周圍佈設有散熱鰭片11，並將
      風扇殼體20裝設於凹陷部12中，以及把中央具有導風孔31
      的面板30則設於底板10上方，由於面板30側邊緣可向下彎
      折形成側板34，所以可配合不需要出風的方向而設置側板
      34，除了可利用熱傳導效應對底板10下方的發熱器直接散
      熱之外，又可以利用側向出風，而同時對於其周邊的電子
      元件間接散熱，以達到最佳散熱效率。又本案所界定的申
      請專利範圍係如下所述：「(1)一種散熱器結構改良，其係
      由底板、風扇殼體及面板組成，底板頂面中央為凹陷部，
      凹陷部周圍佈設多數散熱鰭片，風扇殼體係裝設於腳架上
      ，腳架周緣延伸有數肋板，肋板外端形成有翼片，且腳架
      裝設於凹陷部中，中央穿設有導風孔的面板係蓋設於底板
      上方，其特徵在於：面板的側邊緣配合不需要出風的方向
      形成有1 至3 片朝下彎折的側板。(2)如申請專利範圍第1
      項所述之散熱器結構改良，其中翼片上穿設有穿孔，而面
      板對應穿孔處穿設有定位孔。(3)如申請專利範圍第1 項所
      述之散熱器結構改良，其中底板之兩對應角落具有未設置
      散熱鰭片的缺口，缺口上穿設有中孔，面板對應缺口處形
      成有缺槽。(4)如申請專利範圍第1 項所述之散熱器結構改
      良，其中底板對應於側板之側緣向上延伸有側壁，側板與
      側壁之間設有扣合裝置。」
    3.被告作成「舉發成立」之審查理由主要是認為：
      (1)參加人所提舉發附件1 為86年11月11日公告之第000000
        00追加一號「中央處理器用冷卻風扇之固定裝置（追加
        一）」新型專利案（下稱引證1 ）。引證1 第2 圖「散
        熱座2 」、「風扇3 」、「定位孔21」、「安裝盤1 」
        、「突耳11至14」、「平台112 、122 、132 、144 」
        、「安裝盤1 嵌置於定位孔21」已分別揭露系爭專利第
        1 項前言部份之「底板10」、「風扇殼體20」、「凹陷
        部12」、「腳架」、「肋板22」、「翼片23」、「腳架
        21裝設於凹陷部12」。引證1 與系爭專利第1 項前言部
        份之差別僅在於「中央穿設有『導風孔31的面板30』係
        蓋設於底板10上方」，查前述差異已揭露於參加人所提
        舉發附件2 （89年7 月21日公告之第00000000號「風扇
        」新型專利案，下稱引證2 ）第1 圖「上蓋20為一平面
        板體，上蓋20的中間設一圓槽23」。又引證2 「上蓋20
        」與系爭專利第1 項「面板30」之差別僅在於系爭專利
        第1 項其特徵部份在於參加人所提舉發附件3 （89年6
        月21日公告之第00000000號「散熱裝置」發明專利案，
        下稱引證3 ）說明書第9 頁第4 至9 行間「…二直立面
        充當導風罩…本體71的3 個側邊向下延伸有3 個直立面
        72 … 」（參照引證3 第3 、5 圖），綜上在引證1 、
        2 、3 均為同一「側向送風散熱扇」之技術領域下，熟
        悉該技術者參酌引證1 、引證2 之「上蓋20」、引證3
        之「直立面32、72」能簡單組合完成系爭專利第1 項，
        引證1 至3 組合能證明系爭專利第1 項為運用申請前既
        有之技術或知識，而為熟習該項技術者所能輕易完成且
        未能增進功效者。
      (2)系爭專利第2 項中「翼片23」、「面板30」二構件間係
        採用「對應穿孔處」的固定方式已揭露於引證1 第2 圖
        所採用技術手段，以及系爭專利第３項「缺口13」、「
        中孔14」、「缺槽33」分別已揭示引證2 第1 圖，以及
        系爭專利第4 項「…扣合裝置」已揭露於引證2 第1 圖
        「槽孔25與凸扣15」，為熟習該項技術者所能輕易完成
        且未能增進功效者。訴願決定機關作成「訴願駁回」之
        訴願決定書內容，對於原告所提訴願理由均未予採納及
        參酌，直接引用被告訴願答辯之理由（如上述第1 段內
        容，故不贅述），以及在訴願決定書第6 頁第9 行末至
        第13行所述認為：「又引證1 之散熱座亦可如引證2 第
        1 圖所揭示於底座設置凸扣15而可與上蓋對應之槽孔25
        相扣合之設計，並無訴願人所指引證1 、2 及3 於本質
        上無法相切合之情形，所訴核無可採。」
    4.詳查前揭原處分內容，可清楚看出被告審查方式，明顯未
      依公平客觀的審查角度，去針對系爭專利結構特徵及其所
      能達成功效與引證1 、2 、3 之差異進行審查，其認定事
      實自有明顯違法。理由如下：
      (1)引證1 、2 為不同形式的風扇，其組成結構在本質上無
        法相切合時，根據審查基準之認定，就該等文獻組合，
        通常視為非輕易完成，此可由被告於當時所作之歷年專
        利審查基準彙編，第2 篇新型專利審查基準、第2 章專
        利要件、第4 節進步性中得知。有關引證1 、2 組成結
        構在本質上無法相切合之事實謹詳述如后：
        引證1 、2 雖同為風扇，但其整體結構型態十分懸殊，
        彼此之間並無相互置換或交互運用的共同基礎，易言之
        ，其二者在本質上根本無法相切合，例如引證2 具有一
        上蓋20，但引證1 根本不需要上蓋，故亦未揭露有類似
        構造。而由其他構造細節更可證明此一事實：該引證2
        之上蓋20是以垂直凸塊24插入與其配合的特殊型式之底
        座10側壁缺槽14中，使垂直凸塊24之槽孔25能與缺槽14
        中所設置的凸扣15扣結，完成定位組裝，而引證1 第2
        圖所示之散熱座2 ，其側壁面上並無缺槽、凸扣之設計
        可供引證2 之上蓋20以垂直凸塊24插設及槽孔25扣結定
        位，引證1 、2 兩技術內容所揭露之必要技術特徵，於
        先天上即不相容，則其技術內容的組合並非明顯，甚至
        於本質上根本無法相切合，故引證1 、2 非熟習該項技
        術者所能輕易完成，該引證1 、2 並沒有揭示出本案申
        請專利範圍第1 項所述之特徵結構，在面板30的側邊緣
        配合不需要出風的方向形成有1 至3 片朝下彎折的側板
        34結構。何況引證2 為鼓風式風扇，於底座10側壁僅設
        置一出風開口12，即使將引證1 之安裝盤1 及風扇3 設
        置於引證2 的底座10中，其上蓋20組合於底座10上方，
        仍沒有揭示出如本案面板30的側邊緣可配合不需要出風
        的方向形成有1 至3 片朝下彎折的側板34結構，仍不能
        達成如本案除了可利用熱傳導效應對底板10下方的發熱
        器直接散熱之外，又可利用側向出風同時對其周邊的電
        子元件間接散熱，以達到最佳散熱效率之目的。
      (2)引證1 、3 的組成結構在本質上無法相切合，就審查基
        準之認定，該等文獻組合通常視為非輕易完成，理由如
        下：
        引證3 之「散熱裝置」，其具有第一導熱基板50及第二
        導熱體60，其所配合加裝之散熱風扇30，是在散熱風扇
        30的風扇本體31二相對側邊向下延伸有二直立面32，並
        在每一直立面32的底端向內曲折成一卡勾33，以及沿該
        卡勾33上緣處橫向鑿設有一導溝34，使得導溝34能與風
        扇本體31之間形成一適當大小的容置空間35，並於第二
        導熱體60承接於第一導熱基板50頂面後，在第一道熱基
        板50兩側必需形成二導板51，才可藉由二導板51插入直
        立面32之導溝34中，使散熱裝置40能與風扇本體31組接
        一起，然而，引證1 之散熱座2 兩側並沒有凸伸出導板
        ，無法讓引證3 之風扇本體31的導溝34能套設定位，而
        非熟習該項技術者所能輕易完成，亦即引證1 、3 之風
        扇型式不同，引證1 之風扇3 為內埋式，引證3 之散熱
        風扇30為外凸於風扇本體31上方之外凸型式，二者結構
        於本質上無法相切合，於文獻組合上通常視為非能輕易
        完成。且該引證3 之散熱風扇30為特定型式，其裝設於
        散熱裝置40上方，僅能配合第一導熱基板50與第二導熱
        體60之組合，在第一導熱基板50兩側形成二導板51，才
        可供具有二直立面32或三直立面72之風扇本體31、71的
        導溝34、74加以套設定位，更何況二種風扇本體31、71
        皆無法形成只有一直立面，而形成三方向為出風口型式
        ，因其若僅有一直立面，則該風扇本體31、71根本無法
        定位設置在散熱裝置40上，更惶論要將引證３組合設置
        於完全不同型式之引證1 的散熱座2 上，該引證1 之散
        熱座2 完全沒有提供引證3 之風扇本體31能加以定位組
        裝之機制，亦即，引證1 與引證3 在本質上亦無法相切
        合，於當時之審查基準，仍視該文獻組合上非能輕易完
        成。
      (3)引證1 、2 、3 結構在本質上無法相切合，就審查基準
        之認定，該等文獻組合視為非能輕易完成，理由如下：
        此可由上述(1)、(2)點之比對說明中清楚看出，引證1 不
        具有系爭專利申請專利範圍第1 項所述之面板30側邊緣
        配合不需要出風的方向形成有1 至3 片朝下彎折的側板
        34之設計，引證2 之上蓋20並不等同於本案面板30，引
        證2 之上蓋20亦沒有揭示出如本案在面板30側邊緣配合
        不需要出風的方向形成有1 至3 片朝下彎折的側板34，
        且該引證2 為鼓風式風扇，僅具有一開口12，將引證1
        之安裝盤1 、風扇3 設置於引證2 的底座10中並無意義
        ，且不能達到如系爭專利申請專利範圍第1 項所述：「
        在面板30側邊緣配合不需要出風的方向形成有1 至3 片
        朝下彎折的側板34」，除了可利用熱傳導效應對底板10
        下方的發熱器直接散熱之外，又可以利用側向出風，對
        於周邊的電子元件進行間接散熱，而引證3 之散熱風扇
        30、70，其雖於風扇本體31、71周緣形成有二直立面32
        、三直立面72，卻需利用直立面32、72內側所設置的導
        溝34、74與特定型式之第一導熱基板50兩側之二導板51
        套設組合才能定位，而無法定位設置在引證1 之散熱座
        2 上，故引證1 、2 、3 雖同屬相近領域之風扇，然其
        各為特定型式，於本質上根本無法相切合，今被告不查
        ，且訴願決定機關亦忽略此一事實，實有失客觀論斷。
        因此，被告認為引證1 具有系爭專利申請專利範圍第1
        項前言部份，引證2 具有面板，引證3 具有「二直立面
        32」、「本體71的3 個側邊向下延伸有3 個直立面72」
        ，而認為系爭專利申請專利範圍第1 項，為引證1 、2
        、3 的簡單組合能輕易完成，且未能增進功效，實屬「
        後見之明」的看法，顯不足採，故系爭專利申請專利範
        圍第1 項確具進步性要件，此實非被告主觀論斷所能據
        以否定。
    5.系爭專利申請專利範圍第2 項、第3 項、第4 項分別依附
      於第1 項中，是包含申請專利範圍第1 項及第2 項、第1
      項及第3 項、第1 項及第4 項之全部技術內容，而由上述
      可知，系爭專利申請專利範圍第1 項無違審查當時之專利
      法規定而已具備進步性要件，故依附於申請專利範圍第1
      項的第2 、3 、4 項亦當然具備進步性，惟對於被告及訴
      願決定機關指系爭專利申請專利範圍第2 、3 、4 項仍不
      具進步性之理由實難認同，爰將系爭專利申請專利範圍第
      2 、3 、4 項確已具備進步性之事實進一步詳述如后，其
      中：
      (1)系爭專利申請專利範圍第2 項具進步性要件，其進一步
        限定「其中翼片23上穿設有穿孔24，而面板30對應穿孔
        24處穿設有定位孔32」，此於引證1 第2 圖中並沒有揭
        示出如本案在面板30對應穿孔24處穿設有定位孔32之結
        構設計，被告卻主觀的認為此僅是構件間固定方式之等
        效手段變換，而認為系爭專利申請專利範圍第2 項為運
        用申請既有技術或知識，為熟習該項技術者所能輕易完
        成且未能增功效，此實令人無法接受，因為，引證1 第
        2 圖並沒有揭示出本案面板30結構，系爭專利在面板30
        側邊緣配合不需要出風的方向形成有1 至3 片朝下彎折
        的側板34，而可對於底板10下方的發熱器直接散熱之外
        ，又可以利用側向出風，對於周邊的電子元件進行間接
        散熱之作用，在引證1 第2 圖中根本無法達成，因此，
        系爭專利申請專利範圍第2 項依附於第1 項之整體技術
        內容確具進步性要件，而非引證1 第2 圖所能據以否定
        。
      (2)系爭專利申請專利範圍第3 項具進步性要件，其進一步
        限定「其中底板10之兩對應角落具有未設置散熱鰭片11
        的缺口13，缺口13上穿設有中孔14，面板10對應缺口13
        處形成有缺槽33」，此於引證2 第1 圖中並沒有揭示出
        如本案在底板10頂面中央為凹陷部12，凹陷部12周圍佈
        設多數散熱鰭片11，且引證2 第1 圖中亦沒有揭示出如
        系爭專利在面板30側邊緣配合不需要出風的方向形成有
        1 至3 片朝下彎折的側板34，而可對於底板10下方的發
        熱器直接散熱之外，又可以利用側向出風，對於周邊的
        電子元件進行間接散熱之作用，於引證2 第1 圖中根本
        無法達成，因此，系爭專利申請專利範圍第3 項依附於
        第1 項之整體技術內容確具進步性要件，而非引證2 第
        1 圖所能據以否定。
      (3)系爭專利申請專利範圍第4 項具進步性要件，其進一步
        限定「其中底板60對應於側板65之側緣向上延伸有側壁
        61，側板65與側壁61之間設有扣合裝置」，此於引證2
        第1 圖中並沒有揭示出如系爭專利在面板30側邊緣配合
        不需要出風的方向形成有片朝下彎折的側板34，以及在
        底板60對應於側板65之側緣向上延伸有側壁61，側板65
        與側壁61之間設有扣合裝置之整體技術內容，系爭專利
        可藉此對於底板10下方的發熱器直接散熱，且能利用側
        向出風之1 至3 個出風口，而對於周邊的電子元件進行
        間接散熱作用，於引證2 第1 圖中根本無法達成，因此
        ，系爭專利申請專利範圍第4 項依附於第1 項之整體技
        術內容確具進步性要件，而非引證2 第1 圖所能據以否
        定。
    6.綜上論陳，引證1 、2 、3 在本質上根本無法相切合，於
      當時之審查基準中，對於該種文獻組合，通常視為非能輕
      易完成，被告對於系爭專利之審查應依「審查基準」及「
      經驗法則」之判斷給予公平對待。
  (二)被告主張：
    1.起訴理由1 、2 主要載述系爭專利申請專利範圍與原處分
      內容。起訴理由3 主要稱引證1 之散熱座不具有面板，無
      法在不需要出風處之面板側邊朝下彎折形成側板，而引證
      2 之上蓋無法定位設置在引證1 之散熱座上，引證1 之散
      熱座與引證2 之上蓋於本質上無法相切合。而在引證2 之
      上蓋周緣設置直立面，亦無法將其組合在引證1 之散熱座
      上，即使用引證3 之風扇本體亦無法藉由直立面組合在引
      證1 之散熱座上，因為引證1 之散熱座周緣並不具有凸伸
      之導板，不能插入直立面底緣內側之導溝，是以引證1 、
      2 、3 於本質上根本無法相切合時，該等文獻之組合，通
      常視為非輕易完成，系爭專利申請專利範圍第1 項應具進
      步性。
    2.系爭專利申請專利範圍第1 項前言部分之「底板」、「風
      扇殼體」、「凹陷部」、「腳架」、「肋板」、「翼片」
      、「腳架裝設於凹陷部」等構造，已見於引證1 第2 圖所
      揭示之「散熱座」、「風扇」、「定位孔」、「安裝盤」
      、「突耳」、「平台」、「安裝盤嵌置於定位孔」等構造
      ；系爭專利「中央穿設有導風孔的『面板』」，已見於引
      證2 第1 圖所揭示之『上蓋20』，該上蓋為一平面板體，
      中間設一圓槽23。而系爭專利特徵部分「面板的側邊緣配
      合不需要出風的方向形成有1 至3 片朝下彎折的『側板』
      」，亦已見於引證3 說明書第9 頁第4 至第9 行之「…『
      二直立面32』充當導風罩的功能…，提高對積體電路的散
      熱效果。…本體71的3 個側邊向下延伸有『3 個直立面72
      』…」（參照引證3 第3 、5 圖），該直立面（72、73）
      具有提高對積體電路的散熱效果，與系爭專利設置側板「
      利用側向出風同時對其周邊的電子元件間接散熱」之目的
      功效相同。由於系爭專利與引證1 、2 、3 之技術領域均
      屬於「側向送風散熱風扇」之構造或裝置，故系爭專利申
      請專利範圍第1 項為熟習該項技術者可參酌引證1 、2 及
      3 所揭示之相關技術予以簡單之組合而能輕易完成且未能
      增進功效。又引證1 之散熱座亦可如引證2 第1 圖所揭示
      於底座設置凸扣15而可與上蓋對應之槽孔25相扣合之設計
      ，並無原告所指引證1 、2 、3 於本質上無法相切合之情
      形。
    3.起訴理由4 指稱引證1 沒有揭示系爭專利申請專利範圍第
      2 項「面板30對應穿孔24處穿設有定位孔32」；引證2 沒
      有揭示系爭專利申請專利範圍第3 項「凹陷部12、側板34
      」；引證2 沒有揭示系爭專利申請專利範圍第4 項「側板
      65與側壁61之間設有扣合裝置」，其附屬項當然具進步性
      等語。
    4.至於系爭專利申請專利範圍第2 、3 、4 項等附屬項不具
      進步性之理由，查原處分理由（五）至（七）「系爭專利
      第2 項之進一步限定『其中翼片23上穿設有穿孔24，而面
      板30對應穿孔處穿設有定位孔32』，其中系爭專利第2 項
      『翼片23上穿設有穿孔24』已揭露於引證1 第2 圖『平台
      112 、122 、132 、144 設置通孔113 、123 、133 、14
      3 』，至於就二構件間固定方式而言；系爭專利第2 項中
      『翼片23』、『面板30』二構件間係採用『對應穿孔處』
      的固定方式已揭露於引證1 第2 圖分解圖所載之『通孔11
      3 、123 、133 、143 』與『螺孔221 、231 、241 、25
      1 』所採用技術手段，兩者僅是構件間固定方式之等效手
      段之變換，故系爭專利第2 項為運用申請前既有之技術或
      知識，而為熟習該項技術者所能輕易完成且未能增進功效
      者。」；「系爭專利第3 項之進一步限定『其中底板10之
      兩對應角落具有未設置散熱鰭片11的缺口13，缺口13上穿
      設有中孔14，面板30對應缺口13處形成有缺槽33』，其中
      系爭專利第3 項『缺口13』、『中孔14』、『缺槽33』（
      參照系爭專利第1 圖）分別已揭示於引證2 第1 圖『底座
      10的四角端』（未標號，與軸孔13同位置) 、『軸孔13』
      、『上蓋20之四角端配合底座10之軸孔13而設成內凹21』
      ，兩者僅是『底板』固定之等效手段之變換，故系爭專利
      第3 項為運用申請前既有之技術或知識，而為熟習該項技
      術者所能輕易完成且未能增進功效者」；「系爭專利第4
      項之進一步限定『其中底板60對應於側板65之側緣向上延
      伸有側壁61，側板65與側壁61之間設有扣合裝置』已揭露
      於引證2 第1 圖『槽孔25與凸扣15』，故系爭專利第4 項
      為運用申請前既有之技術或知識，而為熟習該項技術者所
      能輕易完成且未能增進功效者』，由於系爭專利申請專利
      範圍第1 項不具進步性，已如前述理由2 ，此外附屬項於
      前述業已逐項論明，原告所訴自不可採。
  (三)參加人主張：
    1.原告起訴理由第3 點之主張無理由，蓋：
      (1)系爭專利與引證1 、2 、3 同為風扇，其技術領域相同
        為原告所不否認。
      (2)原處分理由（四）認定：「引證1 第2 圖『散熱座2 』
        、『風扇3 』、『定位孔21』、『安裝盤1 』、『突耳
        11至14』、『平台112 、122 、132 、144 』、『安裝
        盤1 嵌置於定位孔21』已分別揭露系爭專利第1項 前言
        部份之『底板10』、『風扇殼體20』、『凹陷部12』、
        『腳架21』、『肋板22』、『翼片23』、『腳架21裝設
        於凹陷部12』。引證1 與系爭專利第1 項前言部份的之
        差別僅在於『中央穿設有【導風孔31 的 面板30】係蓋
        設於底板10上方』，查前述差異已揭露於引證2 第1 圖
        『上蓋20為一平面板體，上蓋20的中間設一圓槽23』。
        又引證2 『上蓋20』與系爭專利第1 項『面板30』之差
        別僅在於系爭專利第1 項其特徵部份在於引證3 說明書
        第9 頁第4 至9 行間『…二直立面32充當導風罩…本體
        71的3 個側邊向下延伸有3 個直立面72…』（請參照引
        證3 第3 、5 圖），綜上在引證1 、2 、3 均為同一『
        側向送風散熱風扇』之技術領域下，熟悉該項技術者參
        酌引證1 、引證2之 『上蓋20』、引證3 『直立面32、
        72』能簡單組合完成系爭專利第1 項，引證1 至3 組合
        能證明系爭專利第1 項為運用申請前既有之技術或知識
        ，而為熟習該項技術者所能輕易完成且未能增進功效者
        」。
      (3)核上述審定理由係認定組合引證1 至3 能證明系爭專利
        第1 項為運用申請前既有之技術或知識，而為熟習該項
        技術者所能輕易完成且未能增進功效者，而非如原告所
        稱係認定組合引證1 與引證2 或組合引證1 與引證3 可
        證明系爭專利第1 項為運用申請前既有之技術或知識，
        而為熟習該項技術者所能輕易完成且未能增進功效者。
        從而原告前開主張顯與事實不符。
      (4)按西元2004年版專利審查基準第2-3-19頁第3.2.3 節「
        輕易完成與顯而易知」補充規定：「該發明所屬技術領
        域中具有通常知識者依據1 份或多份引證文件中揭露之
        先前技術，並參酌申請時的通常知識，而能將該先前技
        術以轉用、置換、改變或組合等方式完成申請專利之發
        明者，該發明之整體即屬顯而易知，應認定為能輕易完
        成之發明。顯而易知，指該發明所屬技術領域中具有通
        常知識者以先前技術為基礎，經邏輯分析、推理或試驗
        即能預期申請專利之發明者。顯而易知與能輕易完成為
        同一概念」。
      (5)引證1 第2 圖之「散熱座2 」、「風扇3 」、「定位孔
        21」、「安裝盤1 」、「突耳11至14」、「平台112 、
        122 、132 、144 」、「安裝盤1 嵌置於定位孔21」，
        已分別揭露系爭專利第1 項前言部份之「底板10」、「
        風扇殼體20」、「凹陷部12」、「腳架21」、「肋板22
        」、「翼片23」、「腳架21裝設於凹陷部12」。核引證
        1 與系爭專利第1 項前言部份的之差別僅在於「中央穿
        設有導風孔31的面板30係蓋設於底板10上方」。惟，引
        證2 已教示「一上蓋20扣於底座10 之 表面，上蓋20為
        一平面板體，上蓋20的中間設一圓槽23」之技術概念。
        又，引證3 亦教示「二直立面32 充 當導風罩，本體71
        的3 個側邊向下延伸有3 個直立面72」之技術概念。因
        此，該發明所屬技術領域中具有通常知識者，顯然能將
        該先前技術以轉用、置換、改變或組合等方式完成系爭
        專利之新型，從而系爭專利申請專利範圍第1 項係不具
        進步性。
      (6)綜上，原告辯稱引證1 、2 、3 雖同屬相近領域之風扇
        ，然其各為特定型式，本質上根本無法相切合云云，顯
        與事實相悖，相關主張並無理由。
    2.原告於起訴理由第4 點之主張無理由，蓋：
      (1)原處分審定理由（五）、（六）、（七）分別認定：「
        （五）系爭專利第2 項之進一步限定『其中翼片23上穿
        設有穿孔24，而面板30對應穿孔24處穿設有定位孔32』
        ，其中系爭專利第2 項『翼片23上穿設有穿孔24』已揭
        露於引證1 第2 圖分解圖所載之『通孔113 、123 、13
        3 、143 』與『螺孔221 、231 、241 、251 』所採用
        技術手段，兩者僅是構件間固定方式之等效手段之變換
        ，故系爭專利第2 項為運用申請前既有之技術或知識，
        而為熟習該項技術者所能輕易完成且未能增進功效者。
        （六）系爭專利第3 項之進一步限定『其中底板10之兩
        對應角落具有未設置散熱鰭片11的缺口13，缺口13上穿
        設有中孔14，面板10對應缺口13處形成有缺槽33』，其
        中系爭專利第3 項『缺口13』、『中孔14』、『缺槽33
        』（參照系爭專利第1 圖）分別揭示於引證2 第1 圖『
        底座10的四角端』（未標號，與軸孔13同位置）、『軸
        孔13』、『上蓋20之四角端配合底座10之軸孔13而設成
        內凹21』，兩者僅是『底板』固定之等效手段之變換，
        故系爭專利第3 項為運用申請前既有之技術或知識，而
        為熟習該項技術者所能輕易完成且未能增進功效者。（
        七）系爭專利第4 項之進一步限定『其中底板60對應於
        側板65之側緣向上延伸有側壁61，側板65與側壁61之間
        設有扣合裝置』已揭露於引證2 第1 圖『槽孔25 與 凸
        扣15』，故系爭專利第4 項為運用申請前既有之技術或
        知識，而為熟習該項技術者所能輕易完成且未能增進功
        效者」。
      (2)惟查，引證1 雖未揭示系爭專利申請專利範圍第2 項「
        面板30對應穿孔24處穿設有定位孔32」之結構設計，然
        引證1 第2 圖已揭示「通孔113 、123 、133 、143 」
        與「螺孔221 、231 、241 、251 」等相對應之技術手
        段。與引證1 相較，系爭專利之該等結構設計僅是構件
        間固定方式之等效手段變換。系爭專利申請專利範圍第
        2 項之結構設計，僅為運用申請前既有之技術或知識，
        而為熟習該項技術者所能輕易完成且未能增進功效。再
        且，既組合引證1 至3 可證明系爭專利申請專利範圍第
        1 項（獨立項）不具進步性已如前述，則附屬在第1 項
        之第2 項（附屬項）亦不具進步性。原告主張系爭專利
        申請專利範圍第2 項具進步性云云，並無理由。
      (3)引證2 已揭示「底座10的四角端設有軸孔13、上蓋20之
        四角端配合底座10之軸孔13而設成內凹21」之技術手段
        ，與引證2 相較，系爭專利申請專利範圍第3 項之技術
        特徵僅是構件間固定方式之等效手段變換。系爭專利申
        請專利範圍第3 項之結構設計，僅為運用申請前既有之
        技術或知識，而為熟習該項技術者所能輕易完成且未能
        增進功效。再且，既組合引證1 至3 可證明系爭專利申
        請專利範圍第1 項（獨立項）不具進步性已如前述，則
        附屬在第1 項之第3 項（附屬項）亦不具進步性。原告
        主張系爭專利申請專利範圍第3 項具進步性云云，亦無
        理由。
      (4)引證2 已揭示「槽孔25與凸扣15相扣合」之技術手段，
        與引證2 相較，系爭專利申請專利範圍第4 項之技術特
        徵僅是構件間固定方式之等效手段變換。系爭專利申請
        專利範圍第4 項之結構設計，僅為運用申請前既有之技
        術或知識，而為熟習該項技術者所能輕易完成且未能增
        進功效。再且，既組合引證1 至3 可證明系爭專利申請
        專利範圍第1 項（獨立項）不具進步性已如前述，則附
        屬在第1 項之第3 項（附屬項）亦不具進步性。原告主
        張系爭專利申請專利範圍第4 項具進步性云云，要無理
        由。
    理  由
一、按凡對物品之形狀、構造或裝置之創作或改良，而可供產業
    上利用者，得依法申請取得新型專利，固為系爭專利核准時
    專利法第97條暨第98條第1 項前段所明定。惟其新型如係「
    運用申請前既有之技術或知識，而為熟習該項技術者所能輕
    易完成且未能增進功效時」，仍不得依法申請取得新型專利
    ，復為同法第98條第2 項所明定。
二、原告前於89年8 月11日以「散熱器結構改良」向被告智慧財
    產局申請新型專利，經被告編為第00000000號審查及再審查
    ，准予專利，並於公告期滿後，發給新型第226896號專利證
    書（下稱系爭專利）。嗣參加人乙○○以系爭專利違反核准
    時專利法第98條第2 項之規定，對之提起舉發，案經被告審
    查，於96年11月22日以（96）智專三（二）04099 字第0962
    0652160 號專利舉發審定書為「舉發成立，應撤銷專利權」
    之處分。原告不服，循序提起行政訴訟，並為事實欄所載各
    節之主張，是本件應審酌者厥為：
    (1)引證1 至3 之組合能否證明系爭專利申請專利範圍第1 項
      不具進步性？
    (2)引證1 能否證明系爭專利申請專利範圍第2 項不具進步性
      ？
    (3)引證2 能否證明系爭專利申請專利範圍第3 、4 項不具進
      步性？
三、關於(1)引證1 至3 之組合能否證明系爭專利申請專利範圍第
    1 項不具進步性部分：
  (一)系爭第00000000號「散熱器結構改良」新型專利案，申請專
    利範圍共計有4 項，第1 項為獨立項，餘為附屬項，其係由
    底板、風扇殼體及面板組成，底板頂面中央為凹陷部，凹陷
    部周圍佈設多數散熱鰭片，風扇殼體係裝設於腳架上，腳架
    周緣延伸有數肋板，肋板外端形成有翼片，且腳架裝設於凹
    陷部中，中央穿設有導風孔的面板係蓋設於底板上方，其特
    徵在於：面板的側邊緣配合不需要出風的方向形成有1 至3
    片朝下彎折的側板。如此除了可利用熱傳導效應對底板下方
    的發熱器直接散熱之外，又可利用側向出風，同時對其周邊
    的電子元件間接散熱，以達到最佳散熱效率者。
  (二)參加人所提舉發附件1 為86年11月11日公告之第00000000追
    加一號「中央處理器用冷卻風扇之固定裝置（追加一）」新
    型專利案（即引證1 ）；舉發附件2 為89年7 月21日公告之
    第00000000號「風扇」新型專利案（即引證2 ）；舉發附件
    3 為89年6 月21日公告之第00000000號「散熱裝置」發明專
    利案（即引證3 ）。舉發理由係主張引證1 至3 之組合能證
    明系爭專利申請專利範圍第1 項不具進步性；且引證1 能證
    明系爭專利申請專利範圍第2 項不具進步性；引證2 能證明
    系爭專利申請專利範圍第3 、4 項不具進步性等語。
  (三)查：系爭專利申請專利範圍第1 項前言部份之「底板」、「
    風扇殼體」、「凹陷部」、「腳架」、「肋板」、「翼片」
    、「腳架裝設於凹陷部」等構造，已見於引證1 第2 圖所揭
    示之「散熱座」、「風扇」、「定位孔」、「安裝盤」、「
    突耳」、「平台」、「安裝盤嵌置於定位孔」等構造；系爭
    專利「中央穿設有導風孔的『面板』」，已見於引證2 第1
    圖所揭示之『上蓋20』，該上蓋為一平面板體，中間設一圓
    槽23。而系爭專利特徵部份「面板的側邊緣配合不需要出風
    的方向形成有1 至3 片朝下彎折的『側板』」，亦已見於引
    證3 說明書第9 頁第4 至第9 行之「…『二直立面32』充當
    導風罩的功能…，提高對積體電路的散熱效果。…本體71的
    3 個側邊向下延伸有『3 個直立面72』…」（參照引證3第3
    、5 圖），該直立面（72、73）具有提高對積體電路的散熱
    效果，與系爭專利設置側板「利用側向出風同時對其周邊的
    電子元件間接散熱」之目的功效相同。由於系爭專利與引證
    1 、2 及3 之技術領域均屬於「側向送風散熱風扇」之構造
    或裝置，故系爭專利申請專利範圍第1 項為熟習該項技術者
    可參酌引證1 、2 及3 所揭示之相關技術予以簡單之組合而
    能輕易完成且未能增進功效。是引證1 至3 之組合能證明系
    爭專利申請專利範圍第1 項不具進步性，堪予認定。
四、關於(2)引證1 能否證明系爭專利申請專利範圍第2 項不具進
    步性部分：
    系爭專利申請專利範圍第2 項進一步限定「其中翼片上穿設
    有穿孔，而面板對應穿孔處穿設有定位孔」，其中「翼片上
    穿設有穿孔」已揭露於引證1 第2 圖「平台112 設置通孔11
    3 」，至於就二構件間固定方式而言；系爭專利申請專利範
    圍第2 項中「翼片」、「面板」二構件間係採用「對應穿孔
    處」的固定方式已揭露於引證1 第2 圖分解圖所載之「通孔
    113 」與「螺孔221 」所採用技術手段，兩者僅是構件間固
    定方式之等效手段之變換，故系爭專利申請專利範圍第2 項
    為運用申請前既有之技術或知識，而為熟習該項技術者所能
    輕易完成且未能增進功效者。是引證1 能證明系爭專利申請
    專利範圍第2 項不具進步性，亦堪認定。
五、關於(3)引證2 能否證明系爭專利申請專利範圍第3 、4 項不
    具進步性部分：
  (一)系爭專利申請專利範圍第3 項進一步限定「其中底板之兩對
    應角落具有未設置散熱鰭片的缺口，缺口上穿設有中孔，面
    板對應缺口處形成有缺槽」，其中「缺口」、「中孔」、「
    缺槽」（參照系爭專利第1 圖）分別已揭示於引證2 第1 圖
    「底座10的四角端」（未標號，與軸孔13同位置）、「軸孔
    13」、「上蓋20之四角端配合底座10之軸孔而設成內凹21」
    ，兩者僅是「底板」固定之等效手段之變換，故系爭專利申
    請專利範圍第3 項為運用申請前既有之技術或知識，而為熟
    習該項技術者所能輕易完成且未能增進功效者。
  (二)系爭專利申請專利範圍第4 項進一步限定「其中底板對應於
    側板之側緣向上延伸有側壁，側板與側壁之間設有扣合裝置
    」已揭露於引證2 第1 圖「槽孔25與凸扣15」，故系爭專利
    申請專利範圍第4 項為運用申請前既有之技術或知識，而為
    熟習該項技術者所能輕易完成且未能增進功效者。
  (三)故引證2 能證明系爭專利申請專利範圍第3 、4 項不具進步
    性，亦堪認定。
六、原告所述為不可採：
  (一)原告稱：引證1 、2 雖同為風扇，但其整體結構型態十分懸
    殊，彼此之間並無相互置換或交互運用的共同基礎，易言之
    ，其二者在本質上根本無法相切合，…，引證1 、2 兩技術
    內容所揭露之必要技術特徵，於先天上即不相容，則其技術
    內容的組合並非明顯，甚至於本質上根本無法相切合，故引
    證1 、2 非熟習該項技術者所能輕易完成，該引證1 、2 並
    沒有揭示出系爭專利申請專利範圍第1 項所述之特徵結構，
    在面板30的側邊緣配合不需要出風的方向形成有1 至3 片朝
    下彎折的側板34結構。引證1 之散熱座2 兩側並沒有凸伸出
    導板，無法讓引證3 之風扇本體31的導溝34能套設定位，而
    非熟習該項技術者所能輕易完成，亦即引證1 、3 之風扇型
    式不同，引證1 之風扇3 為內埋式，引證3 之散熱風扇30為
    外凸出於風扇本體31上方之外凸型式，二者結構於本質上無
    法相切合，於文獻組合上通常視為非能輕易完成。引證1 、
    2 、3 雖同屬相近領域之風扇，然其各為特定型式，於本質
    上根本無法相切合云云。
  (二)惟查：
    1.如前所述，本件審定理由係認定組合引證1 至3 能證明系
      爭專利第1 項為運用申請前既有之技術或知識，而為熟習
      該項技術者所能輕易完成且未能增進功效者，而非如原告
      所稱係認定組合引證1 與引證2 或組合引證1 與引證3 可
      證明系爭專利第1 項為運用申請前既有之技術或知識，而
      為熟習該項技術者所能輕易完成且未能增進功效者。從而
      原告前開主張即不足採。
    2.再者，引證1 之散熱座亦可如引證2 第1 圖所揭示於底座
      設置凸扣15而可與上蓋對應之槽孔25相扣合之設計，並無
      原告所指引證1 、2 及3 於本質上無法相切合之情形，是
      原告稱引證1 、2 、3 雖同屬相近領域之風扇，然其各為
      特定型式，於本質上根本無法相切合云云，亦不足採。
七、從而，被告認系爭專利違反核准時專利法第98條第2 項之規
    定所為「舉發成立，應撤銷專利權」之處分，並無不法，訴
    願決定予以維持，亦無不合。原告徒執前詞，訴請撤銷，為
    無理由，應予駁回。
八、兩造其餘攻擊防禦方法均與本件判決結果不生影響，故不逐
    一論述，併此敘明。
據上論結，本件原告之訴為無理由，爰依行政訴訟法第98條第1
項前段，判決如主文。
中    華    民    國    97    年    11    月   12     日
                    臺北高等行政法院第二庭
                              審判長法  官  徐  瑞  晃
                                    法  官  畢  乃  俊
                                    法  官  陳  金  圍
上為正本係照原本作成。
如不服本判決，應於送達後20日內，向本院提出上訴狀並表明上
訴理由，如於本判決宣示後送達前提起上訴者，應於判決送達後
20日內補提上訴理由書（須按他造人數附繕本）。
中    華    民    國    97    年    11    月    12    日
                                    書記官  陳  可  欣


司法院資訊處製作；財團法人民間司法改革基金會備份。
